【裁判字號】    98,消債更,242
【裁判日期】    980727
【裁判案由】    更生事件
【裁判全文】
臺灣臺北地方法院民事裁定           98年度消債更字第242號
聲  請  人
即債務人    甲○○
代  理  人  高烊輝律師
上列聲請人因消費者債務清理事件聲請更生，本院裁定如下：
    主  文
更生之聲請駁回。
聲請費用由聲請人負擔。
    理  由
一、按本條例所稱消費者，指五年內未從事營業活動或從事小規
    模營業活動之自然人。前項小規模營業指營業額平均每月新
    臺幣二十萬元以下者。債務人不能清償債務或有不能清償之
    虞者，得依本條例所定更生或清算程序，清理其債務。債務
    人對於金融機構因消費借貸、自用住宅借款、信用卡或現金
    卡契約而負債務，在聲請更生或清算前，應提出債權人清冊
    ，以書面向最大債權金融機構請求協商債務清償方案，並表
    明共同協商之意旨。債務人為前項請求時，視為同意或授權
    受請求之金融機構，得向稅捐或其他機關、團體查詢其財產
    、收入、業務及信用狀況。第一項受請求之金融機構，應即
    通知其他債權人與債務人為債務清償之協商，並將前項查詢
    結果供其他債權人閱覽或抄錄。協商成立者，應以書面作成
    債務清償方案，由當事人簽名、蓋章或按指印；協商不成立
    時，應付與債務人證明書。債務人與金融機構協商成立者，
    不得聲請更生或清算。但因不可歸責於己之事由，致履行顯
    有重大困難者，不在此限。消費者債務清理條例第2條第1項
    、第2項、第3條及第151條第1項至第5項分別定有明文。衡
    諸債之關係，係以當事人間之信賴關係為基礎，為社會經濟
    組織之重要支柱，故當事人於以法律行為追求自己之利益之
    際，亦應顧及對方之利益，並考量債權債務在社會上之作用
    ，本於誠實及信用之原則，行使債權及履行債務。是以債務
    人若因客觀經濟情況致不能清償債務或有不能清償之虞，固
    得依消費者債務清理條例所定更生或清算程序，清理其債務
    。惟若依債務人之工作收入及財產狀況，對於履行債權人提
    出之債務清償方案並無重大困難，僅係為圖謀減免債務，而
    不為債務清償方案之允諾，自有違債權契約為誠信契約之本
    旨，故依消費者債務清理條例第1條規定之立法目的，應不
    得聲請更生或清算，始能避免肇致道德危險。次按聲請更生
    或清算不合程式或不備其他要件者，法院應以裁定駁回之，
    但其情形可以補正者，法院應定期間先命補正，消費者債務
    清理條例第8條定有明文。
二、聲請意旨略以：聲請人現僅有6年中古機車1輛價值約新臺幣
    （下同）6,000元，此外無其他財產，每月收入新臺幣（下
    同）45,000元，但每月生活及扶養開支需40,392元，負債總
    額為3,179,911元（金融機構無擔保債務1,390,073元，民間
    無擔保債務305,000元，有擔保之保證債務總額1,484,838元
    ）。經與日盛銀行協商，因日盛銀行堅持不將聲請人民間無
    擔保債務總額305,000元及有擔保或優先權之保證債務總額
    1,484,838元納入協商範圍，致聲請人無法接受日盛銀行建
    議，僅就協商當時金融機構之無擔保債務總額1,301,744元
    ，每月清償5,000元之協商方案。聲請人現在負債總額已超
    過資產總額太多，已達不能清償債務或有不能清償之虞，為
    此爰聲請准予更生等語。
三、經查：
（一）依聲請人陳報之財產及收入狀況說明書，聲請人稱其收入
      為每月45,000元，每月必要支出需約4萬元。聲請人稱其
      每月房租約11,000元、伙食生活費每月約2萬元（聲請人
      及配偶每月各4,500元；長女為94年2月1日生，每月需5,0
      00元；長子為96年11月16日生，每月為6,000元）、水費
      179元、電費931元、瓦斯費301元，有線電視費用265元、
      電話費2,837元、民間保險費4,879元。查，上開費用除電
      話費及民間保險費外，其餘部分依其家庭成員年齡及現在
      消費情形核屬相當。至於電話費及保險費部分，聲請人現
      既負擔上開相當之債務，雖其收入係屬中等，然其家庭成
      員4人中有2人僅4歲及1歲餘，負擔可謂相當大，經濟上既
      已拮据，就此部分亦非極必要之消費，則電話費部分應認
      以1,000元為相當。保險費則應予扣除。則其每月支出約
      在34,000元左右。則其收入扣除支出後，每月約有11,000
      元可供其清償債務。
（二）本件依聲請人所提出日盛銀行出具之前置協商不成立通知
      書係載：「未能接受顯足以負擔之還款方案。說明：無法
      接受本行所提之協議方案：月付金5,000元，利率：0% 以
      兩階段簽約方式辦理」。經本院函詢該行協商過程，經該
      行回覆稱：「本案於洽談協商時就債務人於全體金融機構
      之總債務提出之協議方案內容：以二階段還款方式簽約，
      第一階段簽定6年（72期）、利率0%，1-71期月付金5,000
      元，第72期到期前未付餘額本行再重新審核債務人之財務
      狀況，與債務人協商第二階段清償方案，另簽協議書至全
      部債務清償為止。而債務人表示每月可以負擔月付金5,00
      0元，但僅願意還款72期，故無法接受本行所提之協議方
      案。故協商不成立」等語。按債務人對於金融機構因消費
      借貸、自用住宅借款、信用卡或現金卡契約而負債務，在
      聲請更生或清算前，應提出債權人清冊，以書面向最大債
      權金融機構請求協商債務清償方案，並表明共同協商之意
      旨。債務人為前項請求時，視為同意或授權受請求之金融
      機構，得向稅捐或其他機關、團體查詢其財產、收入、業
      務及信用狀況。第一項受請求之金融機構，應即通知其他
      債權人與債務人為債務清償之協商，並將前項查詢結果供
      其他債權人閱覽或抄錄。協商成立者，應以書面作成債務
      清償方案，由當事人簽名、蓋章或按指印；協商不成立時
      ，應付與債務人證明書。債務人與金融機構協商成立者，
      不得聲請更生或清算。但因不可歸責於己之事由，致履行
      顯有重大困難者，不在此限。本條例施行前，債務人依金
      融主管機關協調成立之中華民國銀行公會會員，辦理消費
      金融案件無擔保債務協商機制與金融機構成立之協商，準
      用前項之規定，消費者債務清理條例第151條規定甚明。
      本件聲請人既係依此規定與最大債權銀行日盛銀行協商，
      自應知悉該協商僅就與金融機構間之前開債務始得協商，
      一般聲請人與其他非金融機構間之借貸款，自非上開規定
      得協商之範圍。則聲請人藉此主張應將該所謂民間借款部
      分亦納入協商範圍，於法即有未合。
（三）按消債條例所定協商前置程序之意旨，在使金融機構與債
      務人就特定種類之債務清理事務上，利用法院程序外解決
      之協商機制，為迅速有效之自主性解決。而此一程序之進
      行，有賴當事人間之協力配合，本於誠信為基礎，形成債
      務清理之共識，藉由法院之事後核可，賦予協商內容作為
      執行名義之正當性。苟債務人為直接進入更生程序，而於
      前置協商程序時，故意使協商破裂，雖有債務協商不成立
      之形式，然藉由脫法方式造成此等結論，難謂債務人有進
      行債務清理之誠意可言。本件依聲請人之情形，顯足以負
      擔日盛銀行所提出之還款方案，聲請人卻藉民間借款未納
      入等語拒絕日盛銀行所提出之還款方案，致本件協商不成
      立，本院認聲請人無參與前置協商之誠意，形同未確實踐
      行前置協商程序。依前揭說明，本件更生之聲請，於法尚
      有未合。
四、綜上所述，聲請人無參與前置協商之誠意，逕為本件更生聲
    請，於法尚有未合，應予駁回。爰裁定如主文。
中    華    民    國    98    年    7     月    27    日
              民事第二十一庭法      官  蔡政哲
上為正本係照原本作成
如不服本裁定，應於裁定送達後10日內，以書狀向本院提出抗告
，並繳納抗告費新臺幣1,000元
中    華    民    國    98    年    7     月    27    日
                            書  記  官  陳惠娟


司法院資訊處製作；財團法人民間司法改革基金會備份。
